臺灣臺中地方法院刑事判決　
111年度金簡上字第64號
上  訴  人  臺灣臺中地方檢察署檢察官
被      告  馬泓義



上列上訴人因被告違反洗錢防制法案件，不服本院民國111年5月
30日111年度豐金簡字第16號第一審簡易判決（聲請簡易判決處
刑書案號：111年度偵字第5098號、第9830號；移送併辦案號：1
11年度偵字第12013號），提起上訴，本院判決如下：
    主    文
原判決關於宣告刑部分撤銷。
馬泓義經原判決認定所犯幫助犯洗錢防制法第十四條第一項之一
般洗錢罪，累犯，處有期徒刑伍月，併科罰金新臺幣參萬元，罰
金如易服勞役，以新臺幣壹仟元折算壹日。
　　犯罪事實及理由
一、本院審判範圍之說明
　㈠對於簡易判決有不服者，得上訴於管轄之第二審地方法院合
    議庭；第1項之上訴，準用第3編第1章及第2章除第361條外
    之規定；上訴得對於判決之一部為之。對於判決之一部上訴
    者，其有關係之部分，視為亦已上訴。但有關係之部分為無
    罪、免訴或不受理者，不在此限。上訴得明示僅就判決之刑
    、沒收或保安處分一部為之，刑事訴訟法第455條之1第1項
    、第3項、第348條規定分別定有明文。參諸刑事訴訟法第34
    8條第3項規定立法理由，宣告刑、數罪併罰所定之應執行刑
    、沒收，倘若符合該條項的規定，已得不隨同其犯罪事實，
    而單獨成為上訴之標的，且於上訴人明示僅就刑上訴時，第
    二審法院即不再就原審法院所認定之犯罪事實為審查，而應
    以原審法院所認定之犯罪事實，作為論認原審宣告刑、執行
    刑及沒收妥適與否的判斷基礎。
　㈡本案係由檢察官提起上訴，被告馬泓義（下稱被告）則未於
    法定期間內上訴。依檢察官上訴書及於本院審理中所陳之上
    訴範圍，已表明係因原判決未論以累犯及未據以依法加重其
    刑，顯有違誤而提起上訴（見本院簡上字卷第11至14、81頁
    ）。足見檢察官之上訴意旨已明示僅就原判決所宣告之「刑
    」（即刑之加重事由）部分提起上訴，依前揭說明，本院僅
    須就原判決所宣告之「刑」有無違法不當進行審查。至於原
    判決關於犯罪事實之認定，則不在檢察官明示上訴範圍之列
    ，即非本院之審理範圍。是本院自應以原判決所認定之犯罪
    事實為前提，據以衡量檢察官針對「刑」（即刑之加重事由
    ）部分不服之上訴理由是否可採，合先敘明。　
二、被告經合法傳喚，無正當之理由不到庭者，得不待其陳述，
    逕行判決，刑事訴訟法第371條定有明文。被告經本院合法
    傳喚，有送達證書、個人戶籍資料查詢結果、臺灣高等法院
    在監在押全國紀錄表在卷可查（本院簡上字卷第43、45、89
    、91頁），其無正當理由，於本院民國111年9月27日審判期
    日不到庭，自得不待其陳述，逕行判決。
三、本案據以審查刑之部分是否妥適之原判決所認定犯罪事實、
    罪名
　㈠被告於110年8月24日17時許至同日18時間某時，在臺中市東
    勢區之麥當勞餐廳外，將其向華南商業銀行申辦帳號000000
    000000號帳戶存摺、提款卡（含密碼），交予真實姓名年籍
    均不詳之詐騙集團成員，容任該集團人員任意使用帳戶。又
    該詐騙集團成員取得上開帳戶資料後，即基於意圖為自己不
    法所有之詐欺取財犯意，分別為下列行為：
　　⒈於110年8月12日20時許，以LINE與告訴人侯姵辰聯絡並佯
      稱：可以教投資理財，要依指示匯款云云，致告訴人侯姵
      辰陷於錯誤，於110年9月7日15時17分許及15時21分許，
      匯款新臺幣（下同）5萬元及5萬元至上開帳戶內，並遭提
      領一空。
　　⒉於110年8月15日以臉書與被害人莊品湲聯絡並佯稱：可以
      教投資貨幣賺更多錢，要依指示匯款云云，致被害人莊品
      湲陷於錯誤，於110年9月6日10時40分許，匯款20萬元至
      上開帳戶內，並遭提領一空。
　　⒊於110年8月21日18時30分許，以LINE與被害人徐玉燕聯絡
      並佯稱：邀請加入投資人民幣之情侶方案，要依指示匯款
      云云，致徐玉燕陷於錯誤，於110年9月7日13時26分許、
      同日13時27分許，匯款10萬元、4萬元至上開帳戶內，再
      遭提領一空。
　　嗣告訴人侯姵辰、被害人莊品湲、徐玉燕查覺受騙報警處理
    ，經警循線查知上情。
　㈣所犯法條及罪名：核被告所為，係犯刑法第30條第1項、洗錢
    防制法第14條第1項之幫助一般洗錢罪及刑法第30條第1項、
    第339條第1項之幫助詐欺取財罪。被告以一行為同時觸犯幫
    助詐欺取財罪及幫助一般洗錢罪，又以一行為同時侵害數名
    被害人之法益，為想像競合犯，依刑法第55條前段規定，應
    從一情節較重之幫助一般洗錢罪處斷。　
四、刑之加重減輕事由
　㈠累犯部分
　　⒈按法院於審酌被告是否適用累犯規定而加重其刑時，訴訟
      程序上應先由檢察官就前階段被告構成累犯之事實，以及
      後階段應加重其刑之事項，主張並具體指出證明方法後，
      法院才需進行調查與辯論程序，而作為是否加重其刑之裁
      判基礎。前階段構成累犯事實為檢察官之實質舉證責任，
      後階段加重量刑事項為檢察官之說明責任，均應由檢察官
      分別負主張及具體指出證明方法之責。檢察官若未主張或
      具體指出證明方法，法院因而未論以累犯或依累犯規定加
      重其刑，基於累犯資料本來即可以在刑法第57條第5款「
      犯罪行為人之品行」中予以負面評價，自仍得就被告可能
      構成累犯之前科、素行資料，列為刑法第57條第5款所定『
      犯罪行為人之品行』之審酌事項。於此情形，該可能構成
      累犯之前科、素行資料既已列為量刑審酌事由，對被告所
      應負擔之罪責予以充分評價，依重複評價禁止之精神，自
      無許檢察官事後循上訴程序，以該業經列為量刑審酌之事
      由應改論以累犯並加重其刑為由，指摘原判決未依累犯規
      定加重其刑違法或不當（最高法院110年度台上字第5660
      號判決要旨參照）。申言之，如檢察官主張個案構成累犯
      ，應由檢察官就被告構成累犯之事實，負實質舉證責任，
      於舉證充足後，再就其法律效果，於科刑階段進行調查及
      辯論，由法院裁量是否加重其刑。必⑴累犯事實已證明，
      並⑵經裁量加重其刑，始有刑法第47條第1項累犯加重其刑
      規定之適用；如欠缺其一，均可將該可能構成累犯之前科
      、素行資料，列為刑法第57條科刑審酌事由，亦即前科形
      成累犯處斷刑或作為宣告刑事由之裁量，只須滿足其一，
      其評價即足。反之，若檢察官就前階段被告構成累犯之事
      實，已有所主張並具體指出證明方法，法院卻未予審酌，
      既未論以累犯或依累犯規定加重其刑，亦未就被告可能構
      成累犯之前科、素行資料，列為刑法第57條第5款之量刑
      審酌事項，則對被告所應負擔之罪責即未予以充分評價，
      自當許檢察官事後於上訴審程序中，就後階段加重量刑事
      項再為補充說明。
　　⒉被告前因⑴違反毒品危害防制條例案件，經本院108年度豐
      簡字第342號判決判處有期徒刑3月確定；⑵違反毒品危害
      防制條例案件，經本院109年度簡字第163號判決判處有期
      徒刑3月確定，上開各罪經聲請法院裁定應執行有期徒刑5
      月確定，於110年1月5日易服社會勞動執行完畢等情，有
      臺灣高等法院被告前案紀錄表1份在卷可參（見本院簡上
      字卷第29至34頁）。本案檢察官起訴書犯罪事實欄已載明
      被告構成累犯之前案徒刑執行完畢等事實，證據並所犯法
      條欄亦記載被告曾受有期徒刑之執行完畢，有刑案資料查
      註紀錄表附卷可參，其於5年以內再犯本案有期徒刑以上
      之罪，為累犯，請依刑法第47條第1項之規定，酌情加重
      其刑等語（見本院豐金簡字卷第7至10頁），公訴檢察官
      於本院審理時，亦就被告構成累犯之前階段事實及後階段
      應加重其刑之事項，有所主張並具體指出證明方法（本院
      簡上字卷第13、81頁），核與上開前案紀錄表相符，是被
      告於受有期徒刑執行完畢後，5年內故意再犯本案有期徒
      刑以上之罪之事實，堪以認定，而構成累犯。本院審酌被
      告甫於110年1月5日因故意犯罪經徒刑執行完畢，理應產
      生警惕作用，竟於前案執行完畢後再犯本案之罪，足認其
      刑罰反應力薄弱，考量被告上開犯罪情節，無應量處最低
      法定刑，否則有違罪刑相當原則，暨有因無法適用刑法第
      59條酌量減輕其刑之規定，致其人身自由遭受過苛侵害之
      情形，自無司法院釋字第775號解釋之適用。爰依刑法第4
      7條第1項規定及司法院釋字第775號解釋文，依法加重其
      刑。
　㈡被告就上開幫助一般洗錢犯行之犯罪事實，於偵查中已承認
    犯罪而自白犯行（見第5098號偵卷第97頁），是就上開幫助
    一般洗錢犯行，應依洗錢防制法第16條第2項之規定，減輕
    其刑。
　㈢被告係幫助犯，審酌其幫助詐欺取財、幫助一般洗錢行為並
    非直接破壞被害人之財產法益，且其犯罪情節較詐欺取財、
    一般洗錢犯行之正犯輕微，爰依刑法第30條第2項規定按一
    般洗錢正犯之刑減輕之。並依法先加重後遞減輕其刑。
五、撤銷原判決之理由
　㈠經查，檢察官於聲請簡易判決處刑書業已主張被告前因違反
    毒品危害防制條例案件，經法院裁定應執行有期徒刑5月確
    定，並於110年1月5日易服社會勞動履行完成執行完畢，被
    告於前案執行完畢後5年內故意再犯本案有期徒刑以上之罪
    ，請酌情依刑法第47條第1項規定加重其刑等語（見本院豐
    金簡字卷第7至10頁），並提出臺灣臺中地方檢察署刑案資
    料查註紀錄表為憑（第5098號偵卷第7至11頁），應認檢察
    官就前階段被告構成累犯之事實，業已主張並具體指出證明
    方法。原審判決認檢察官就被告構成累犯之事實及應加重其
    刑之事項，未為主張或具體指出證明方法，而未予認定是否
    構成累犯及應否加重其刑乙節（見本院簡上字卷第68、69頁
    ），容有違誤；且原判決於量刑審酌時，就刑法第57條第5
    款犯罪行為人之品行部分，亦未將被告可能構成累犯之上開
    毒品前科列為量刑審酌事項，致對被告所應負擔之罪責未予
    以充分評價，亦有未當。又本案檢察官就後階段累犯應加重
    其刑之事項，於聲請簡易判決處刑書雖未具體指出證明方法
    ，然揆諸前揭說明，原審判決所為量刑評價既有不足，應許
    檢察官於第二審程序中，就後階段加重量刑事項應負之說明
    責任再予補充，而檢察官亦已於上訴書及本院審理時具體說
    明「被告所犯前案之犯罪類型、罪質、手段與法益侵害結果
    雖與本案犯行不同 ，但被告於前案執行完畢5年内再犯本案
    ，足認其法遵循意識仍有不足，對刑罰之感應力薄弱」等語
    （見本院簡上字卷第13、81頁），堪認檢察官就後階段應加
    重其刑之事項，亦已主張並具體指出證明方法，本院經裁量
    後爰依法加重其刑（詳理由欄㈠⒉所示）。綜上所述，檢察
    官以原審未論以累犯及未據以依法加重其刑部分提起上訴，
    為有理由，應由本院將原判決之宣告刑予以撤銷改判。 
　㈡爰以行為人之責任為基礎，審酌被告因經濟上需求，提供金
    融帳戶供他人使用，幫助他人犯罪，致前述告訴人及被害人
    受有上開數額之財產上損害，並使該等詐欺所得真正去向得
    以獲得隱匿，產生遮斷資金流動軌跡之結果，所為已損害財
    產交易安全及社會經濟秩序，所為實不足取；並考量被告本
    案犯罪動機、目的、手段、犯罪時並未受有刺激，犯罪後坦
    承犯行，但迄未與上開告訴人及被害人和解、賠償損失之犯
    後態度，兼衡其智識程度、生活狀況（見第5098號偵卷第29
    、96頁、本院豐金簡字卷第11頁）等一切情狀，量處如主文
    第2項所示之刑，及就罰金部分諭知易服勞役之折算標準。
據上論斷，依刑事訴訟法第455條之1第1項、第3項、第371條、
第369條第1項前段、第364條、第299條第1項前段，洗錢防制法
第16條第2項，刑法第47條第1項、第30條第2項，判決如主文。
本案經檢察官陳信郎聲請簡易判決處刑、移送併辦及提起上訴，
檢察官陳敬暐到庭執行職務。
中　　華　　民　　國　　111 　年　　10　　月　　25　　日
                  刑事第四庭  審判長法  官 唐中興
                                    法  官 李宜娟
                                    法  官 李怡真
以上正本證明與原本無異。
不得上訴。
　　　　　　　　　　　　　　　　　　書記官 廖明瑜
中　　華　　民　　國　　111 　年　　10　　月　　26　　日
附錄本案論罪科刑法條全文：
中華民國刑法第30條
幫助他人實行犯罪行為者，為幫助犯。雖他人不知幫助之情者，
亦同。
幫助犯之處罰，得按正犯之刑減輕之。

洗錢防制法第14條
有第二條各款所列洗錢行為者，處7年以下有期徒刑，併科新臺
幣5百萬元以下罰金。
前項之未遂犯罰之。
前二項情形，不得科以超過其特定犯罪所定最重本刑之刑。

中華民國刑法第339條
意圖為自己或第三人不法之所有，以詐術使人將本人或第三人之
物交付者，處5年以下有期徒刑、拘役或科或併科50萬元以下罰
金。
以前項方法得財產上不法之利益或使第三人得之者，亦同。
前二項之未遂犯罰之。